臺灣高等法院刑事判決　　　　　　 95年度上更(一)字第903號
上　訴　人
即　被　告　乙○○
選任辯護人　朱子慶　律師
　　　　　　黃金洙　律師
上　訴　人
即　被　告　丙○○
選任辯護人　陳俊隆　律師
　　　　　　紀恆彥　律師
上列上訴人等因貪污治罪條例等案件，不服臺灣臺北地方法院92
年度訴字第444號，中華民國95年1月25日第一審判決（起訴案號
：臺灣臺北地方法院檢察署90年度偵字第5062號、92年度偵字第
3561號），提起上訴，本院判決如下：
    主  文
原判決關於乙○○、丙○○部分均撤銷。
乙○○共同連續依據法令從事公務之人員，對於主管之事務，直
接圖私人之不法利益，處有期徒刑柒年，褫奪公權伍年，所得財
物新台幣陸拾貳萬玖仟參佰肆拾元應予追繳沒收，如全部或一部
無法追繳時，以其財產抵償之。如附表所示之物均沒收。
丙○○共同依據法令從事公務之人員，對於主管之事務，直接圖
私人之不法利益，處有期徒刑伍年陸月，褫奪公權伍年。如附表
所示之物均沒收。
    事  實
一、乙○○於民國86、87年間係台北市政府工務局建築管理處（
    下稱建管處）施工科工程員，負責台北市信義區及內湖區有
    關建照工程施工期間之行政管理（其於86年間負責信義區業
    務，自87年1 月間起負責內湖區業務），包括工程開工前施
    工計畫及棄土計畫等各項書面資料之審核；丙○○原係桃園
    縣政府工務局建築管理課（下稱建管課）技佐，負責審核桃
    園縣中壢、龍潭、平鎮、楊梅、新屋等鄉鎮市之建築執照及
    使用執照申請及一般行政公文之處理，均為依據法令從事公
    務之人員；甲○○則係址設台北縣三重市○○○路221 巷14
    號1 樓（實際營業地址為台北市○○路○段33號9樓），佳煒
    工程股份有限公司（下稱佳煒公司）之實際負責人（登記負
    責人為其父李雲龍），該公司以承攬工程土方開挖為主要業
    務。緣於86年底，坤福營造股份有限公司（下稱坤福公司）
    承攬位於台北市○○區○○路之中國石油股份有限公司（下
    稱中油公司）辦公大樓新建工程（建照號碼：北市86建字第
    288號），將其中土方開挖工程以新台幣（下同）9723萬240
    0元 (含棄土證明)轉包予佳煒公司，因依規定土方開挖工程
    需先取得棄土同意書，經報主管機關審查後方可開工。中油
    公司新建工程組長戴達人 (已於89年2月25 日歿，未據起訴
    ）乃向甲○○表示其有辦法弄到棄土證明，甲○○為早日取
    得棄土證明書，以利開工，即透過戴達人認識乙○○，請乙○○協助取得棄土同意書。另乙○○之友人杜坤儒為台揚建
    設有限公司（下稱台揚公司）負責人，於86年底將位於台北
    市○○區○○路五小段255、256地號上之新建工程（建照號
    碼：北市86建字第445 號）發包予億東營造股份有限公司（
    下稱億東公司）承攬建造，該工程亦有3500立方公尺土方需
    處理，億東公司亦透過杜坤儒委託乙○○代為取得棄土同意
    書。經乙○○同意後，戴達人、甲○○透過管道商得丙○○
    在桃園縣政府內居中策應。
二、乙○○、丙○○對於主管之事務，明知公務員服務法第6 條
    規定：「公務員不得假借權力，以圖本身或他人之利益」，
    竟違背法令，與甲○○基於犯意聯絡，共同為直接圖佳煒公
    司之不法利益，由乙○○、甲○○、戴達人共同基於偽造公
    文書進而行使之概括犯意聯絡，自87年1 月初起，共謀以偽
    造軍方公文之方式取得棄土同意書，由對於公文流程及製作
    熟稔之乙○○指導，推由甲○○、戴達人負責偽造陸軍步兵
    第269師司令部公文，因乙○○自87年1月下旬起負責內湖區
    業務，北市86建字第288 號建照（信義區）之棄土工程非其
    承辦，乃授意甲○○、戴達人於偽造之公文中將北市86建字
    第445 號建照號碼（內湖區）排列於前，使該公文得以利用
    後案併前案之方式一併由乙○○辦理，渠等先後行使偽造公
    文書圖利他人之行為如下：
(一)甲○○、戴達人於87年1 月初某日在不詳地點，偽造陸軍步
    兵第269師司令部87年1月7日87城彪字第025號函（下稱1 號
    函），受文者為「台北市政府工務局」，內容略為：「本部
    楊梅靶場興建工程需填土方198622立方米乙案，將同意由山
    洋工程公司提供貴局所核86建字第445 號3500立方米，及86
    建字第288 號189822立方米棄土」云云，並將事先委由不知
    情成年刻印業者所偽刻「陸軍二二四四部隊長」之印章蓋用
    其上，表示該公文業經陸軍二二四四部隊長決行核發（以下
    以陸軍步兵第269 師司令部名義所發之公文偽造方式均相同
     ），甲○○慮及需有信箱號碼充作陸軍步兵第269師司令部
    之聯絡信箱，以利日後冒用陸軍步兵第269 師司令部之名義
    時收取回函使用，遂於同年1 月13日前往楊梅郵局申請租用
    楊梅郵政1之39號信箱，並將上開偽造之1號函寄至台北市政
    府工務局，台北市政府工務局當時承辦人員宋政維接獲上開
    1 號函後，即於87年2月5日以北市工建字第8730346000號函
    覆陸軍步兵第269師司令部，表示依據台北市政府86年6月25
    日府工建字第8604700600號函所示，台北市政府之建照工程
    棄土方申報棄置於其他縣市轄內者，應依「營建廢棄土處理
    方案」規定，向棄土所在地之主管建築機關申報審核棄土地
    點是否為適法地點後，始得併同施工計畫向台北市政府工務
    局建管處申報開工，惟因發函之信箱號碼記載為楊梅郵政 1
    之39號信箱，故陸軍步兵第269 師司令部並未接獲該公文，
    而由甲○○自行前往其承租之信箱領取（以下受文者為陸軍
    步兵第269師司令部之情形均相同）。
(二)甲○○、戴達人復於同年2 月初某日，在不詳地點偽造陸軍
    步兵第269師司令部87年2月2 日87城彪字第068號函（下稱2
    號函），受文者為「桃園縣政府工務局」，內容略為：「本
    部同意由北市府所核86建字第445 號3500立方米及86建字第
    288 號建照執照189822立方米，本部將自行依規辦理，並會
    貴局週知」云云，並將該偽造之2 號函寄至桃園縣政府工務
    局以示業已知會該局；又於同年2 月中旬某日，在不詳地點
    偽造陸軍步兵第269師司令部87年2 月19日87城彪字第088號
    函（下稱3號函）覆台北市政府工務局上開86年6月25日府工
    建字第8604700600號函，內容略為：「關於本部主辦之楊梅
    靶場工程所需回填土方... 經本部同意取自貴府（工務局）
    核發之86建字第445 號建照工程（3500立方米）及86建字第
    288 號建照工程（189822立方米）剩餘土方回填，且已函告
    桃園縣政府將由本部自行依規定辦理在案，不違反相關法令
    」云云，乙○○接獲上開3號函後，於87年2月27日以北市工
    建施字第8762325000號函向桃園縣政府查詢，承辦人丙○○
    接獲該函後，於擬稿函覆時表示若楊梅靶場需土方，須依棄
    土場設置辦法申請，惟經桃園縣政府工務局建管課課長李憲
    明予以修改並明確答覆「未便同意」，且逕代桃園縣縣長決
    行，於87年3月10日以87府工建字第38496號函覆台北市政府
    工務局建管處，告知就本件回填棄土案未便同意之立場。甲○○、戴達人收受該函後，乃透過管道向桃園縣政府工務局
    主管人員請託，輾轉獲得丙○○同意後，另於87年3 月間某
    日，在不詳地點偽造陸軍步兵第269師司令部87年3月10日87
    城彪字第0168號函（下稱4 號函），受文者為「桃園縣政府
    工務局」，主旨為：「本部主辦之楊梅靶場工程因屬國軍特
    殊工程之案件，並非棄土場，該工程所需之材料，本部將自
    依規定取得。自免依棄土設置辦法再予申請，請查照」云云
    ，丙○○接獲上開4 號函後，竟基於與乙○○、甲○○、戴
    達人上揭圖佳煒公司不法利益之犯意之聯絡，即於87年3 月
    27日以桃縣工建（戍）字第2740號函覆，函文說明表示：「
    貴部楊梅靶場工程因屬國軍特殊工程案件，且未向本府申請
    任何雜項建照，其靶場工程所需材料，請依有關規定自行核
    處」等語。即同意陸軍步兵第269 師司令部該楊梅靶場回填
    土方免依棄土設置辦法申請，但同時表示外縣市之廢棄土嚴
    禁進入桃園縣傾倒之旨。
(三)甲○○、戴達人收受該函後，認該函所附但書仍不符台北市
    政府規定，乃再度於87年4 月間，在不詳地點偽造陸軍步兵
    第269師司令部87年4 月7日 (87)城彪字第0657號函（下稱5
    號函），受文者為「桃園縣政府工務局」，主旨係請桃園縣
    政府就本件回填土方案同意備查，並於87年4 月10日由戴達
    人或其指派之人冒用甲○○名義持上開偽造之5 號函至桃園
    縣政府收發室收文後轉交予丙○○，丙○○明知上開5 號函
    係偽造之公文書，且禁止外縣市廢棄土進入桃園縣境內係桃
    園縣政府之既定政策，如再以擬稿呈核之方式，未表明「外
    縣市廢棄土嚴禁進入桃園縣傾倒」之旨，勢必無法通過層層
    核稿，竟承續上開圖佳煒公司不法利益之犯意，於87年4 月
    間某日，在桃園縣政府工務局內，製作桃園縣政府工務局87
    年4月18日桃縣工建（戍）字第3885 號函（下稱桃園縣政府
    工務局3885號函），正本行文「陸軍步兵第269 師司令部」
    ，副本行文該局建管課，並於下方特別註明（峰），表示該
    案係丙○○承辦，主旨為：「貴部主辦之楊梅靶場工程所需
    土方填築材料，經貴單位同意自行依規定取自北市86建字第
    445號建照工程（3500立方米）及86建字第288號建照（1898
    22立方米）剩餘土方作為工程填築材料報府備查乙案。請貴
    部自行核處」云云，再於其上盜蓋「局長劉永和」及「桃園
    縣政府工務局校對之章（3）」 之印章，隨後未經正常發文
    程序即逕將上開3 號函正本交予戴達人或其指派之人轉交甲○○，足生損害於桃園縣政府工務局對於公文管理之正確性
    。戴達人、甲○○二人於取得上開偽造之桃園縣政府工務局
    3885號函後，再度於87年4 月間某日，在不詳地點偽造陸軍
    步兵第269師司令部87年4月21日87城彪字第0856號函（下稱
    6 號函），受文者為「台北市政府工務局」，主旨為「本部
    興建之楊梅靶場工程所需土方資源材料，業經桃園縣政府同
    意自行依規定核處，惠請協助配合取得，請查照」云云，並
    隨文檢送上開偽造之桃園縣政府工務局3885號函，乙○○接
    獲上開偽造之6號函後，明知該公文係偽造，仍於87年5 月8
    日以北市工建字第8730856700號函行文陸軍步兵第269 師司
    令部，內容係表示楊梅靶場新建工程所需回填土方，既經報
    請桃園縣政府工務局自行核處，該局同意將建照號碼北市86
    建字第445號及86建字第288號地下室土方工程作為楊梅靶場
    工程所需之填築材料，甲○○親自前往其承租之信箱領取上
    開公函後，即持向台北市政府工務局提出開工申請獲准，獲
    得依不實之棄土證明，順利開挖之不法利益。之後再將所挖
    取之19萬8622立方米之廢土，由余國雄等司機隨意丟棄台北
    萬芳交流道附近等不特定地點。
(四)嗣該土方開挖工程結束後，甲○○、戴達人復於87年10月間
    某日，在不詳地點偽造陸軍步兵第269 師司令部87年10月15
    日87城彪字第2179號函，主旨為：「有關本部楊梅靶場新建
    工程取自貴市86建字第445 號建照工程地下室土方（3500立
    方公尺）作為填築材料部分業於87.7.19至87.9.26填築完成
    ，另86建字第288 號建照工程，目前尚在回填中。請查照」
    云云，又於87年11月間某日，在不詳地點偽造陸軍步兵第26
    9 師司令部87年11月20日87城彪字第2788號函，主旨為：「
    有關本部楊梅靶場新建工程取自貴市86建字第445 號建照工
    程地下室土方（3500立方公尺）作為填築材料部分填築日期
    更正為87.7.6 至87.7.21填築完成，請查照」云云，將上開
    445 號建照工程地下室土方已挖掘填築完畢一情函請台北市
    政府備查，另於88年6 月間某日，在不詳地點偽造陸軍步兵
    第269師司令部88年6 月8日88城彪字第3168號函，正本行文
    台北市政府建管處，主旨為「有關本部楊梅靶場新建工程取
    自貴市86建字第288 號建照工程地下室土方（189822立方公
    尺）作為填築材料部分業於87.7.19至88.5.6 填築完成。請
    查照」云云，將上開288 號建照工程地下室土方已挖掘填築
    完畢一情函請台北市政府備查，佳煒公司因而得順利向坤福
    公司請領工程款，金額共計9,723萬2,400元，均足生損害於
    陸軍步兵第269師司令部對於公文管理之正確性。
三、又台揚公司於86年底取得於台北市○○區○○路5小段255、
    256地號上之新建工程（建照號碼：北市86建字第445號）之
    建築執照後，由億東公司承攬建造，故億東公司應負責覓得
    合法之棄土地點，因台揚公司負責人杜坤儒與乙○○熟識，
    得知乙○○係台北市政府工務局建管處施工科工程員，負責
    有關建照工程施工期間之行政管理，遂主動與乙○○聯繫，
    希望乙○○勿就本案施工管理予以刁難，乙○○即向杜坤儒
    提及須注意應取得棄土同意書，並利用其承辦前開中油公司
    辦公大樓新建工程案之機會，認本案可併同前案以偽造公文
    書方式取得棄土同意書，竟承上開圖自己及他人不法利益之
    犯意，向杜坤儒告知可藉此取得棄土同意書，經杜坤儒同意
    即向杜坤儒抄寫建照號碼，再基於行使偽造公文書之犯意，
    自87年1 月初起，請戴達人、甲○○在偽造之上開公函中，
    均列入北市86建字第445 號建照工程，另杜坤儒則轉知億東
    公司配合辦理。嗣乙○○順利以上開台北市政府工務局87年
    5月8日以北市工建字第8730856700 號函行文陸軍步兵第269
    師司令部（實際上由甲○○領取），旨稱該局同意將建照號
    碼北市86建字第445號及86建字第288號地下室土方工程作為
    楊梅靶場工程所需之填築材料後，即於87年5 月間向杜坤儒
    表示已取得棄土證明，億東公司可以檢附棄土計畫申報開工
    ，惟應填寫棄土地點之部分則暫時留白，並以須支付棄土證
    明費用為名，於87年5月間，由杜坤儒先墊付乙○○62萬934
    0 元。之後即由億東公司之工地主任張凱龍前往台北市政府
    工務局申報開工，棄土地點部分則依據乙○○之指示暫時留
    白，數日後再通知張凱龍至台北市政府工務局在上開空白處
    填寫「楊梅靶場」，億東公司因此得到得申報開工之不法利
    益。嗣億東公司向台揚公司請領工程款時，即將棄土證明費
    用62萬9340元予以扣除。
四、89年初，佳煒公司再度承包坤福公司所承攬台北市士林區台
    灣科學教育館新館新建工程（建照號碼：北市88建字第 206
    號）之土方開挖工程，土方量高達28萬7100立方米，甲○○
    竟故計重施，承前行使偽造公文書之概括犯意，於89年2 月
    間，在不詳地點偽造陸軍步兵第269師司令部89年2月24日89
    城彪字第10016880號函（下稱7 號函），正本行文台北市政
    府工務局建管處，內容略為：「貴市88建字第206 號建照工
    程（287100立方米）之地下室土方，經本部查核同意，作為
    本工程填築材料，惠請協助取得」云云，並在其上偽蓋「陸
    軍二二四四部隊長」之印章，表示該公文業經陸軍二二四四
    部隊長決行核發，台北市政府工務局建管處施工管理科工程
    員趙國鑫接獲上開偽造之7號函後，即參酌北市86建字第445
    號及288 號兩案業經核准之情形，就本案簽奉工務局局長核
    准，同意陸軍步兵第269師司令部續取北市88建字第206號建
    照工程剩餘土方作為興建楊梅靶場工程填築材料，惟趙國鑫
    欲發函至陸軍步兵第269 師司令部時，因缺信箱號碼遭台北
    市政府秘書室退件，趙國鑫即撥電話至陸軍總司令部，再轉
    接陸軍步兵第269師司令部，趙國鑫向陸軍步兵第269師司令
    部接電話人員告知上情並查詢信箱號碼時，經該司令部人員
    表示該單位並無楊梅靶場興建工程，而7 號函上所載師長姓
    名及部隊番號均屬錯誤，趙國鑫發覺情況有異，再主動發函
    詢問陸軍作戰司令部上開以陸軍步兵第269 師司令部名義所
    發公文之真偽，經陸軍總司令部函覆均非真實，趙國鑫即呈
    報台北市政府政風處，經該處轉請法務部調查局台北市調查
    處循線調查始查悉上情。
五、案經法務部調查局台北市調查處移送台灣台北地方法院檢察
    署檢察官偵查起訴。
    理  由
甲、程序方面（證據能力部分）：
(一)按被告以外之人於審判外之言詞或書面陳述，除法律有規定
  　者外，不得作為證據，刑事訴訟法第159條第1項定有明文，
    此即學理上所稱之「傳聞證據排除法則」，而依上開法律規
    定，傳聞證據原則上固無證據能力，但如法律別有規定者，
    即例外認有證據能力。又被告以外之人於審判外之陳述，雖
    不符合同法第159條之1至第159條之4之規定，但經當事人於
    審判程序同意作為證據，法院審酌該言詞陳述或書面陳述作
    成時之情況，認為適當者，亦得為證據。當事人、代理人或
    辯護人於法院調查證據時，知有第159條第1項不得為證據之
    情形，而未於言詞辯論終結前聲明異議者，視為有前項之同
    意，此觀諸同法第159條之5規定甚明。鑒於採用傳聞證據排
    除法則之重要理由之一，係因傳聞證據未經當事人之反詰問
    予以覈實，若當事人願放棄對原供述人之反對詰問時，原則
    上即可承認該傳聞證據之證據能力，而揆諸我國刑事訴訟法
    第159條之5之立法理由，除參照前述傳聞證據排除法則之基
    本法理外，亦參考日本刑事訴訟法第326 條之立法例，查日
    本刑事審判實務之運作，有關檢察官及被告均同意作為證據
    之傳聞書面材料或陳述，經法院審酌該言詞陳述或書面陳述
    作成時之情況，認為適當者，可直接援引該國刑事訴訟法第
    326 條作為傳聞例外之法律依據，僅在當事人不同意之情況
    下，乃須根據其他傳聞例外規定俾以斟酌該等書面材料或陳
    述是否具有證據能力，在當事人間無爭執之案件中，傳聞證
    據基本上均可依據前引規定提出於法院使用，職是，我國刑
    事訴訟法第159條之5之適用應可作同上之解釋。
(二)查本判決後開所引用之各該被告以外之人（甲○○除外）於
    審判外之陳述 (包含書面陳述），皆屬傳聞證據，惟當事人
    、代理人及辯護人雖知上開證據資料為傳聞證據，但於本院
    審判期日中均表示無意見而不予爭執，且迄至言詞辯論終結
    前亦未再聲明異議，本院審酌上開證據資料製作時之情況，
    尚無違法不當及證明力明顯過低之瑕疵，認為以之作為證據
    應屬適當，故揆諸前開規定，爰逕依刑事訴訟法第159條之5
    規定，認前揭證據資料均例外有證據能力。至於檢察官補充
    理由書所列桃園縣政府送繕簿（編號20）及桃園縣政府工務
    局87年4 月收文掛號登記簿（編號21）等件，均屬公務員職
    務上製作之紀錄文書或證明文書，且無顯不可信之情況，依
    刑事訴訟法第159條之4第1 款規定，亦具有證據能力。又桃
    園縣政府工務局87年4 月18日桃縣工建（戍）字第3885號函
    （編號30）係用以證明陳述者本身之存在（形式上之真正）
    ，而非證明該供述內容之真實性，故非傳聞證據，無傳聞法
    則之適用，自得採為證據。
(三)至證人甲○○於92年間於檢察官調查中之供述與其於原審審
    理時之供述內容大致相符，又按其於檢察官偵查中與原審審
    理時，甲○○同為被告，並無迴護被告乙○○、丙○○之動
    機。惟迄至本院審理時，甲○○業經本院前審判處罪刑確定
    ，是其於本院所為證詞，對其個人前揭犯行所處之刑並無影
    響，自較可能為迴護被告乙○○、丙○○之證述等情況，足
    認伊先前於偵查中向檢察官及原審審理時之供述雖與本院審
    判中之陳述不一致，惟具有較可信之特別情況保障。且伊先
    前之證述，又為證明犯罪事實存否所必要，依刑事訴訟法第
    159條之2規定，得作為證據。選任辯護人主張伊於92年間於
    檢察官偵查中之陳述，為審判外之陳述，不得作為證據云云
    ，礙難採取。
(四)被告丙○○於89年11月23日接受台北市調查處測謊結果，就
    1、其與佳煒公司無往來；2、其未偽造系爭之3885號公文。
    經測試結果呈情緒波動之反應，研判有說謊，有鑑定通知書
    乙紙在卷可稽 (偵一卷第118頁)。惟該鑑定僅有鑑定結果乙
    紙附卷，並無鑑定過程之詳細資料，無法據以審酌鑑定過程
    是否嚴謹，問題設計是否適當，儀器判讀是否正確等，難認
    具有形式證據力。
乙、實體方面：
一、被告乙○○、丙○○矢口否認有何違反貪污治罪條例及行使
    偽造公文書犯行，被告乙○○辯稱：軍方楊梅靶場之公文，
    我也不知道是偽造的，否認有收到錢，偵查中檢察官查過我
    的帳戶並沒有此部分資金往來，軍方269 師的公文都是經過
    收發室來的，接辦期間，都有向桃園縣政府函查，起訴書中
    認定的便條紙，內容是協調戴達人來陳情的，並不是指示中
    油戴達人偽造，我並沒有教他，依照桃園縣政府的同意函，
    我才去簽、呈、判給各長官，沒有共謀偽造，也沒有圖利，
    也沒有拿到任何金錢；被告丙○○辯稱：桃園縣工務局局長
    劉永和的校對章、印章不是我蓋的，我經手承辦而已，我只
    針對公文擬稿而已，擬稿以後呈給上面判行，不認識甲○○
    ，不可能將公文直接交給他，3885號函不是我製作的，不知
    道何人所作。；辯護人辯以：卷附之3885號，依甲○○、林
    佩蓉之證詞，不能證明被告丙○○有收到，被告丙○○有無
    簽辦該公文，欠缺原簽稿以資證明，卷存影本與原本是否相
    符，無從認定云云，經查：
(一)被告乙○○於86、87年間係台北市政府建管處施工科工程員
    ，負責台北市信義區及內湖區有關建照工程施工期間之行政
    管理（其於86年間負責信義區業務，自87年1 月間起負責內
    湖區業務），包括工程開工前施工計畫及棄土計畫等各項書
    面資料之審核；被告丙○○係桃園縣政府工務局建管課技佐
    ，負責審核桃園縣中壢、龍潭、平鎮、楊梅、新屋等鄉鎮市
    之建築執照及使用執照申請及一般行政公文之處理，甲○○
    則係佳煒公司之實際負責人，戴達人則為中油公司新建工程
    組長，佳煒公司於86年底承包坤福公司所承攬中油公司位於
    信義區辦公大樓新建工程（建照號碼：北市86建字第288 號
    ）其中之土方開挖工程，該工程有18萬9822立方公尺土方須
    處理，甲○○為取得棄土同意書，即透過戴達人認識被告乙○○，請被告乙○○協助取得棄土同意書，另被告乙○○之
    友人杜坤儒為台揚公司負責人，該公司於86年底將位於台北
    市○○區○○路5 小段255、256地號上之新建工程（建照號
    碼：北市86建字第445 號）發包予億東公司承攬建造，該工
    程亦有3500立方公尺土方須處理等情，業據被告2 人供承不
    諱，並經證人即佳煒公司登記負責人李雲龍於調查局證述明
    確（見偵一卷第40、41頁），復有建築工程棄土計畫書申請
    備案報告表、建築工程棄土資料表、台北市建築工程棄土處
    理計畫、坤福公司與佳煒公司簽訂之中油辦公大樓建築工程
    土方工程合約書及戶籍資料查詢結果表各乙份附卷可稽（見
    偵一卷第138、139、142、156、253頁)，應堪信為真實。
(二)被告乙○○共同偽造公文書並持以行使及圖利佳煒公司之認
    定（即犯罪事實二）：
  1.甲○○與戴達人自87年1月初至88年6月間某日，在不詳地點
    冒用陸軍步兵第269 師名義偽造上開第1至6號函各乙份，並
    在其上蓋用其偽造之「陸軍二二四四部隊長」印章後，行文
    台北市政府工務局及桃園縣政府工務局，虛構陸軍步兵第26
    9 師司令部楊梅靶場新建工程需回填土方，同意收取北市86
    建字第445號及288號建築工程之棄土等不實內容，且為方便
    日後收取回函，乃於87年1月13 日，由甲○○前往楊梅郵局
    申請租用楊梅郵政1之39 號信箱，作為收受回函之用。俟佳
    煒公司土方開挖工程結束後，甲○○復於87年10、11月間及
    88年6月間，再度以上述相同方式偽造陸軍步兵第269師司令
    部87年10月15日87城彪字第2179號、87年11月20日87城彪字
    第2788號及88年6月8日88城彪字第3168號函各乙份，函請台
    北市政府備查，惟實際上前開兩建築工程所挖掘之棄土均未
    傾倒於楊梅靶場之事實，業據甲○○於檢察官偵查中及原審
    審理中供承不諱，核與證人即楊梅郵局一支局局長何尚容、
    陸軍步兵第269 師參四科科長陳中流及大鋼牙公司實際負責
    人賴兩傳於調查局之證述相符（見偵一卷第75至77、286 頁
    ），並有上開以陸軍步兵第269 師名義偽造之第1至6號函、
    87年10月15日87城彪字第2179號、87年11月20日87城彪字第
    2788號及88年6月8日88城彪字第3168號函、專用信箱租用申
    請書、領取掛號郵件印鑑單、登記卡、台灣高等法院88年度
    上訴字第1866號及最高法院88年度台上字第7449號刑事判決
    各乙份在卷可按（見偵一卷第18、79、85、87、98、104 、
    133、175、180、292、436至441頁），復有扣案偽造之陸軍
    步兵第269 師司令部公文成品、半成品可資佐證（扣押物編
    號9），又甲○○以陸軍步兵第269 師司令部名義偽造之第5
    號函，雖未扣案，然依卷附桃園縣政府工務局3885號函觀之
    （偵一卷第103 頁），其主旨欄記載：「貴部主辦之楊梅靶
    場工程所需土方填築材料，經貴單位同意自行依規定取自北
    市建字第445號建照工程（3500立方米）及86建字第288號建
    照（189822立方米）剩餘土方作為工程填築材料報府備查乙
    案。請貴部自行核處，復請查照」云云、說明欄記載：「復
    貴部87年4月7日（87）城彪字第0657 號函（即5號函）」云
    云，即知甲○○與戴達人確有冒用陸軍步兵第269 師司令部
    名義偽造5號函，其內容係表示陸軍步兵第269師司令部請桃
    園縣政府就本件回填土方案同意備查之不實內容，並持向桃
    園縣政府行使甚明，是甲○○之自白與事實相符，應堪認定
    。
  2.證人即同案被告甲○○於原審審理時結證稱：佳煒公司承包
    土方開挖工程的金額原先合約約定7000多萬元，後來中油公
    司的戴達人說有辦法取得棄土證明，因此坤福公司再簽第 2
    份合約，追加棄土證明費用2500多萬元，由戴達人與軍方聯
    絡再跟主管機關工務局取得聯繫，我只是配合去楊梅郵局租
    用信箱，公文的發送都是戴達人負責，我有陪他去過台北市
    政府工務局找乙○○，接洽有關棄土證明的事情，因為乙○○是承辦人，目的是一定要取得棄土證明，公文由戴達人負
    責擬，我與戴達人、乙○○在咖啡廳討論過偽造公文好幾次
    ，有時一起討論時乙○○會拿給我看，戴達人有拿偽造的 1
    號函給我看過，主旨將86建字第445號寫在86建字第288號前
    面，是因為乙○○說依照內部的不成文規定，公文內若有兩
    個建號的話，會統一由負責前面建號的人承辦等語（見原審
    卷三第13、14頁）。被告乙○○亦自承86建字第445 號及86
    建字第288號建照工程均為其所承辦（見原審卷二第170頁）
    ，參酌台北市政府工務局於94年6月3日以北市工建字第0945
    2644300號函覆原審稱：乙○○於83年11月至88年1月間任職
    於本局建築管理處施工管理科，據現存資料顯示85年6 月間
    尚負責信義區業務，於87年1 月間負責內湖區業務等語（見
    原審卷二第224頁），可知被告乙○○確實自87年1月間起負
    責內湖區業務，佐以上開1號函偽造之時間亦為87年1月間，
    斯時被告乙○○已由原信義區轉調為負責內湖區業務，而其
    仍能承辦前揭分屬內湖區及信義區業務之兩建築工程，顯見
    被告甲○○證稱被告乙○○授意其於偽造之1 號函中，將86
    建字第445 號建照號碼排列於前，使該公文得以後案併前案
    之方式統一由被告乙○○辦理等語非虛。上開1 號函寄至台
    北市政府後，係由助理工程員宋政維承辦，並於87年2月5日
    以北市工建字第8730346000號函覆陸軍步兵第269 師司令部
    ，表示依據台北市政府86年6月25 日府工建字第8604700600
    號函所示，台北市政府之建照工程棄土方申報棄置於其他縣
    市轄內者，應依「營建廢棄土處理方案」規定，向棄土所在
    地之主管建築機關申報審核棄土地點是否為適法地點後，始
    得併同施工計畫向台北市政府工務局建管處申報開工，有該
    函稿及函文在卷可稽（偵一卷第90頁至93頁），證人宋政維
    於原審亦證稱：我能確定該函是我發的，若同一公文有二個
    建案，有時會因為收發看到何者應在前面就發給寫在前面建
    案的承辦人辦等語（原審卷三第8頁至10頁），而上開1號偽
    造函 (偵一卷第79頁)主旨，確有標明八六建字第445號及八
    六建字第288號，被告乙○○當時承辦八六建字第288號，若
    非被告乙○○授意，戴達人、甲○○如何會將不相干之86建
    字第288號亦列入偽造之1號函公文內呢，足認被告乙○○確
    有參與偽造之情。至該文或係因收文人員不熟悉併案分文之
    不成文規定，或因戴達人等於1 號函將445號排在288號之前
    ，致將該函文分由宋政維承辦，此觀後續偽造之3號函、6號
    函均由被告乙○○承辦自明。是不能以1 號函係由宋政維受
    理，即資為有利於被告之認定。又3 號函雖表明：「已函告
    桃園縣政府」，然其文意僅係知會，並非已得桃園縣政府同
    意，與台北市政府之政策不符，被告乙○○自有再行向桃園
    縣政府查詢之必要，不能據此資為有利於被告乙○○之認定
    。
  3.又台北市調查處於89年7 月19日前往佳煒公司搜索扣得便條
    紙乙張（扣押物編號1），其上記載：「一陸軍步兵269師司
    令部興建之楊梅靶場工程急需土方填築材料，經洽商取自台
    北市86建字第445、288號建照工程地下室土方作為填築該靶
    場之工程材料。二為符合台北市建築工程土方去處須取得當
    地縣市政府同意之規定，該部乃函請駐地之桃園縣政府知照
    同意。三案經桃園縣政府87.3.27 函覆由該部自行核處，惟
    為維護桃園縣環境品質，外縣市之棄土嚴禁進入本縣傾倒。
    四又經87.3.30 該部以該工程所需土方資源材料，業經桃園
    縣政府同意自行核處，請台北市政府協助配合取得，並說明
    該部絕不收受廢棄土，以維護環境工程品質，其所收受之土
    方係為工程材料，非廢棄土。五本案經桃園縣政府同意該部
    自行核處。為向北市建照工程取得土方作為填築材料，且可
    替台北市建築工程解決土方之去處，惠請貴局同意辦理。」
    等字樣，與上開偽造之陸軍步兵第269 師公文內容大致相符
    ，且被告乙○○自承其中第一、二點為其書寫之筆跡，第三
    至五點為其與戴達人討論本案過程中，他人所書寫（見本院
    前審卷第155 頁），佐以證人甲○○於原審審理時結證稱：
    扣案之便條紙內容是乙○○寫的，要戴達人依照內容發文等
    語（見原審卷三第14頁背面），足徵上開便條紙係被告乙○○指導戴達人如何偽造公文時，自行或由旁人書寫而成，是
    被告乙○○確有參與上開偽造公文書之犯行甚明。被告乙○○雖辯稱：這張便條是在87年3 月30日和戴達人在爭執中寫
    的，他認為桃園已經准他了，但是我認為不准，如果我和他
    有共謀，我就准了嘛！何必要和他爭執，科長知道，就要他
    來陳情等語（本院前審卷第161 頁反面）。惟證人即當時工
    務局科長馮德文到庭證稱：當時常常有人來爭吵，我沒有辦
    法確定是否這個案子，他們是可以陳情，然後我們會簽上去
    ，讓上面來處理等語（本院前審卷第114 頁反面），不能證
    明被告當時與戴達人確有爭執，且依常情，公務員與民眾爭
    執，口頭溝通協調即可，亦無代為擬作公文之理。至便條紙
    後半部有記載：「建議局長邀副局長、建管處長、柯總工程
    師、施工科長至局長室共同研商本案，並作決策」等語，並
    非被告乙○○筆跡，不能認為係被告乙○○建議，充其量僅
    能認為係戴達人恐台北市政府收受桃園縣政府上開3885號函
    後，仍不同意，所作之沙盤推演而已，不能資為有利於被告
    乙○○之認定。
  4.另被告乙○○於接獲上開偽造之1至3號函後，即於87年2 月
    27日以北市工建施字第8762325000號函向桃園縣政府查詢本
    件土方回填案是否業經備查（見偵一卷第96頁），復於接獲
    上開偽造之6號函後，於87年5月8日以北市工建字第8730856
    700號函知陸軍步兵第269師司令部，內容係表示楊梅靶場新
    建工程所需回填土方，既經報請桃園縣政府工務局自行核處
    ，該局同意將建照號碼北市86建字第445號及86建字第288號
    地下室土方工程作為楊梅靶場工程所需之填築材料等情，業
    據被告乙○○自承在卷（見原審卷二第170 頁），並有上開
    台北市政府工務局公文各乙份在卷可查（見偵一卷第96、10
    7頁），足見被告乙○○確係本件北市86建字第288號建照工
    程行政管理之承辦人無訛，此外，佳煒公司因上開偽造之公
    文而得以報請開工獲准，並向坤福公司請款共計9,723萬2,4
    00元乙節，業據同案被告甲○○直承不諱，復有佳煒公司開
    立之發票4 紙可稽（見偵一卷第156、157頁）。嗣甲○○僱
    用余國雄將中油公司工地棄土，傾倒於北二高萬芳交流道附
    近，涉犯公共危險罪，亦有起訴書（偵一卷第201 頁）、判
    決書（偵一卷第434頁至442頁）在卷可參，是被告乙○○對
    於主管之事務，明知違背法令，直接圖佳煒公司之不法利益
    ，佳煒公司亦因而獲得利益，其此部分犯行，足堪認定。
　5.證人即同案被告李佳煒於原審證稱：施工期間我們有去富爺
    酒店，最保守估計去過3、4次，每次至少要花4、5萬元，錢
    都是我付的，在87年5 月之前，在富爺酒店，有給乙○○大
    概新台幣120、130萬元左右，---給乙○○的錢是從2,200萬
    元中扣除，依照每立方10元計算，我要給乙○○180 萬元，
    但有一次乙○○打麻將向我借30萬元，----我也有去大陸海
    南島玩，是乙○○邀我去海南島玩，旅行社也是他介紹，我
    去辦的等語（見原審卷一第67頁、68頁、75頁），被告乙○○則否認有收受上開金錢。惟查此部分經檢察官調查結果，
    被告乙○○及其配偶范莉英所有銀行戶頭內存款資料，於范
    莉英所有世華聯合商業銀行帳戶內，於87年6 月16日固有一
    筆150萬元轉入，有存款明細分戶帳乙紙可參（偵一卷第354
    頁），惟該筆入款係范莉英於87年2 月17日存入之定存解約
    匯入，有該行民生分行函檢附定期存款存單可參（偵一卷第
    455頁至457頁），且與甲○○所稱交付120、130萬元，尚難
    認定150 萬元即係甲○○交付之款項。又被告乙○○與甲○○，確有於87年5月26日至87年5月30日同至海南島旅遊，有
    出入境紀錄可參（原審卷一第152 頁），惟不能證明係由被
    告甲○○招待，且與本件有對價關係。從而，不能證明被告
    乙○○有圖利自己，但無礙於其圖利甲○○之犯行。
(三)被告丙○○共同行使偽造公文書及圖利佳煒公司之部分：
    (犯罪事實二)
  1.被告丙○○於87年間係擔任桃園縣政府工務局建管科技佐，
    關於桃園縣楊梅鎮之建築執照、使用執照申請及一般行政公
    文之處理由其負責審核，上開桃園縣政府87年3 月10日87府
    工建字第38496號函及87年3月27日桃縣工建（戍）字第2740
    號函均為其製作乙節，為被告丙○○所自承，又丙○○於擬
    製桃園縣政府87年3月10日87府工建字第38496號函稿時，表
    示若楊梅靶場需土方，須依棄土場設置辦法申請，惟經桃園
    縣政府工務局建管課課長李憲明予以修改並明確答覆「未便
    同意」，且逕代桃園縣縣長決行後，函覆台北市政府工務局
    建管處，告知就本件回填棄土案未便同意之立場，復於接獲
    上開偽造之4 號函後，竟基於圖佳煒公司不法利益之犯意，
    以87年3 月27日桃縣工建（戍）字第2740號函覆：函文說明
    文表示：「貴部楊梅靶場工程因屬國軍特殊工程案件，且未
    向本府申請任何雜項建照，其靶場工程所需材料，請依有關
    規定自行核處」等語。即同意陸軍步兵第269 師司令部該楊
    梅靶場回填土方免依棄土設置辦法申請，但同時表示外縣市
    之廢棄土嚴禁進入桃園縣傾倒之旨，有上開公文在卷可參（
    見偵一卷第94、100 頁）。查證人甲○○於原審證稱：接到
    未便同意的公文，我就找戴達人，之後戴達人去找劉永和工
    務局局長，要請劉永和幫忙核准中油的公文，劉永和有答應
    戴達人，去找劉永和時我也有去，有一個是高遠普是中油總
    工程師，他是負責這個案子的。戴達人拉著他的老闆高遠普
    去找劉永和才確定這個同意免依棄土辦法規定之核准函，我
    沒有送錢給劉永和或高遠普，是純綷去拜託。文來文往之後
    ，桃園就同意了（原審卷一第70頁）等語，已坦承有向桃園
    縣政府工務局請託之事。且被告丙○○甫於87年3 月10日函
    復乙○○查詢函，深悉該案係關於剩餘土方回填，並非屬國
    軍特殊工程材料之案件，卻於半個月後即87年3 月27日以上
    開2740號函回復同意，已見斧鑿痕跡。
  2.又依上開桃園縣政府工務局3885號函所示，係旨稱陸軍步兵
    第269 師司令部主辦之楊梅靶場所需土方填築材料，經該單
    位同意自行依規定取自北市86建字第445號及288號建照工程
    剩餘土方作為工程填築材料乙案，桃園縣政府工務局同意自
    行核處等語，其上並蓋用「局長劉永和」及「桃園縣政府工
    務局校對之章 （3）」之印文，被告丙○○雖否認該公文非
    其製作云云，證人即局長劉永和於原審審理中亦證稱：不記
    得有無簽發過上開3885號函等語（見原審卷三第120 頁）。
    惟依卷附桃園縣政府工務局87年4 月收文掛號登記簿所示（
    見偵一卷第64頁），其3885欄位上記載「管」、「4/10」、
    「甲○○」、「269 司令部」等字樣，證人即收發人員林佩
    蓉於原審審理時證稱：這份登記簿平常由我保管，「管」的
    意思指建管課，「4/10」是指當天收文的日期，「269 司令
    部」是來文單位，上面的簽名表示持函人要求把公文帶走直
    接交給承辦人員，我們會要求他在上面簽名，但不會核對身
    分證件，3885欄位指的是若用局號發文的話就會用3885號等
    語（見原審卷三第45、46頁），惟甲○○於原審經同意認罪
    協商後，仍否認上開簽名為其親簽。其上「甲○○」三字的
    簽名，亦與甲○○於調查處或租用郵政信箱之印鑑單上簽名
    ，以肉眼觀之，有顯著差異，不能證明確係甲○○本人將上
    開偽造之5 號函送交被告丙○○。惟被告丙○○於調查處自
    白：我是在我的辦公桌上發現該公文的，我不知道是誰放的
    等語（偵卷第23頁）；足認被告丙○○確有收受上開偽造之
    5 號函，而該函依常情應係戴達人或其指派之人親送至桃園
    縣政府收發室收文後轉交被告丙○○。又關於被告丙○○於
    87年4 月18日當日是否出差乙節，依卷附員工刷卡報表所載
    ，其當日上午07：57及12：09均有刷卡，說明一並記載，出
    差日期為 4月1日、7日、8日、9日、10日、14日、17日、21
    日、22日、24日，足認其當日並未出差。
  3.被告丙○○係本件之承辦人，其既已收受該偽造之5 號函，
    上開第3885號函之內容亦係針對偽造之5 號函內容予以回復
    ，該函副本亦記載：本局 (建管課 (峰)，則上開第3885 號
    函係被告丙○○製作，應屬不誣。被告丙○○於調查處亦自
    陳該公文係伊擬的，嗣於偵訊時翻異前供，辯稱：我不敢確
    定，當時係針對一般公文流程回答，並非針對這份公文，是
    不是自己發出的公文，自己都不能確定，因為公文太多了等
    語（見偵一卷第471 頁），應以其於調查處之供詞，記憶猶
    新，較為可採。又關於該3885號函送閱情形，證人即技正劉
    振誠證稱：不記得有無核過上開3885號函，送繕簿如有蓋技
    正章，表示經其檢核確認公文係局長判發，如未蓋職章，表
    示該公文未經檢核用印流程，我檢核的內容主要是看有無完
    成局長判發的手續等語（見原審卷三第68至70頁），而卷附
    送繕簿所示，上開3885號函並無技正之核章，復無依正常程
    序寄發之紀錄（見偵一卷第61、67頁），證人即負責繕打發
    文業務之承辦人黃惠市亦到庭證稱：87年1月到4月間，工務
    局的公文都是由我負責打字，發文流程須經技正蓋章，校對
    完後蓋校對章，再送給技正確認無問題後，再蓋技正章，發
    文登記簿上3885號欄位記載「松」，代表案件是丙○○辦的
    等語（見原審卷三第118 頁背面），證人即雇員李碧華於調
    查處證稱：本件並無郵寄出去，因此送繕簿上沒有前述第38
    85號函郵寄紀錄（見偵一卷第65頁反面）等語，顯見上開38
    85號函係被告丙○○未經局長判發及技正檢核用印即自行偽
    造之公文。上開3885號函蓋用之「局長劉永和」及「桃園縣
    政府工務局校對之章（3）」 印文與桃園縣政府工務局對外
    行文所用之印文正本，經原審送請內政部警政署刑事警察局
    比對鑑定之結果，雖因該3885號函蓋用之印文係影本有欠清
    晰，故尚難認定兩者是否相符，此有該局94年9 月20日刑鑑
    字第0940141813號函附卷可稽（見原審卷(三)第83頁），另經
    本院送請法務部調查局鑑定結果，該局亦以「待鑑資料係經
    縮小影印而成，且其上『局長劉永和』、『桃園縣政府工務
    局校對之章』等二印文之紋線亦模糊不清，故歉難與參對之
    相關印文比對異同」等語函覆本院，有法務部調查局96年 4
    月17日調科貳字第09600157850 號函附卷可稽。惟該公文既
    未依正常程序發文，然既無證據得以證明前述印文係屬偽造
    ，依有利於被告之方式，僅能認定該「局長劉永和」、「桃
    園縣政府工務局校對之章」二印文係屬盜用。又該公文既係
    偽造，未經送核，自不生於核稿過程，經上級長官增刪，致
    原本與卷存影本不符之問題。
  4.另經原審向桃園縣政府工務局函查之結果，並無上開3885號
    函發文歸卷之資料，亦無函稿及原簽留存，此有該局 94年8
    月4 日府工建字第094021346號函可參（見原審卷三第29頁）
    ，然被告丙○○卻於89年10月24日以桃縣工建（戊）字第79
    40號函覆台北市調處稱該函「歸檔不慎遺失」等語（見偵一
    卷第24頁）。嗣經本院前審函詢桃園縣政府工務局：是否有
    收受台北市政府工務局87年5月8日北市工建字第8730856700
    號函（該函載明副本送桃園縣政府工務局），該文簽辦情形
    如何？經函覆稱：本府檔案室查明並無前開檔案存檔，無法
    調案回覆等語（見本院前審卷第145 頁），足認上開3885號
    及台北市政府工務局87年5月8日北市工建字第8730856700號
    函均係遭有心人刻意藏匿或毀棄，而未依正常程序歸檔。
　5.被告丙○○否認認識甲○○，甲○○亦稱不認識丙○○，惟
  　甲○○係透過戴達人向桃園縣政府工務局人員疏通，已如上
    述，故被告丙○○不認識甲○○，不能資為有利於被告丙○○之認定。又被告丙○○否認有收受任何好處，甲○○亦否
    認有送錢給丙○○，檢察官函查被告丙○○及其配偶曾寶彩
    之帳戶內，亦未能明顯看出有不尋常之入帳，惟此僅足證明
    被告丙○○未圖自己不法利益，其仍可能因受上級或同仁之
    壓力，而為圖利於甲○○之行為。
(四)關於被告乙○○圖利億東公司部分：(犯罪事實三)
  1.證人即台揚公司負責人杜坤儒於原審審理時證稱：我曾經因
    為北市86建字第445 號建照工程找過乙○○，這件案子是由
    他承辦，希望能透過他找到合法的棄土證明，以免使用執照
    無法取得，乙○○告訴我按照土方的量計算，取得棄土證明
    須支付幾十萬元，我於調查局陳稱「曾陪同億東公司張凱龍
    拜會乙○○，乙○○有向我開出土尾證明費用，台揚公司支
    付乙○○共62萬9340元土尾證明款項，再於億東公司請款時
    扣款」這些話，都是依照我當時親身經歷的事實所為的陳述
    等語（見原審卷三第12頁），核與證人即億東公司工地主任
    張凱龍於調查局及偵查中證稱：杜坤儒曾經帶我去台北市政
    府工務局施工科找承辦人乙○○洽談，乙○○向我表示棄土
    地點即陸軍步兵第269 師楊梅靶場，我即依乙○○的指示填
    寫棄土地點送審並獲核准，棄土證明費用62萬9340元是由台
    揚公司自工程款中扣除等語（見偵一卷第 278、284、300、
    301頁，91年7月18、23日調查筆錄），應堪信為真實，是被
    告乙○○辯稱：杜坤儒沒有委託我找棄土同意書，我也沒有
    向杜坤儒索取棄土費用云云，顯係事後卸責之詞，不足採信
    。
  2.證人張凱龍於偵查中復證稱：報開工時有檢附棄土處理計畫
    切結書、棄土資料表，且填好內容蓋好章，但棄土地點及路
    線都是空白的，因為我只知道找好棄土地點，但不知在哪裡
    ，留空白正常會被退件，但因為本件棄土地點是透過乙○○
    去找，所以不會被退件，報開工後隔2、3天，我去工務局找
    乙○○，他再將棄土地點及路線念給我寫等語（見偵一卷第
    300、301頁，91年8 月16日偵查筆錄），且觀諸卷附北市86
    建字第445 號建照工程棄土計畫書申請備案報告表、切結書
    及棄土資料表所示（見偵一卷第186至192頁），其上棄土地
    點及路線欄內之字跡，與其他字跡顯非同一時間書寫，顯見
    證人張凱龍所為之證述應屬可信。被告乙○○於偵查中亦自
    承：億東公司檢附的陸軍步兵第269 師同意函，是我自己影
    印併卷的等語（見偵一卷第474 頁），足認被告乙○○與張
    凱龍裡應外合，相互合作之情。又北市86建字第445 號建照
    工程所開挖出之棄土，確未倒在楊梅靶場之事實，亦經證人
    即承包土方開挖工程之大鋼牙公司實際負責人賴兩傳證述屬
    實（見偵一卷第286、287頁）。證人杜坤儒、張凱龍雖一致
    證稱係要被告乙○○協助取得「合法」之棄土證明，惟棄土
    證明之作用，在於責成廠商開挖棄土之前，能事先覓得合法
    之棄置場地，避免棄土隨意丟棄，污染環境。證人杜坤儒與
    被告乙○○係舊識，證人張凱龍係業主，從未前往楊梅靶場
    看過棄土地點，於取得棄土證明後，亦未指示承包商將棄土
    載運至楊梅靶場丟棄，其等就被告乙○○取得之棄土證明並
    非合法，應已心知肚明，上開證言核屬避罪卸責之詞，自不
    可採。杜坤儒、張凱龍僅係利用該棄土證明，以利動工開挖
    ，並非因乙○○施用詐術而陷於錯誤，而為財物之交付，自
    與利用職務上之機會詐取財物之情形不合。又杜坤儒、張凱
    龍亦乃係基於支付土尾證明書費用之意思交付該62萬9340元
    予被告乙○○，其等並無行賄之意思，而被告乙○○亦非基
    於收受賄賂之意思收取該筆金錢，故被告乙○○所為與違背
    職務之行為要求、期約賄賂罪之要件不符。又被告乙○○係
    利用擔任台北市政府工務局建管處施工科工程員，負責台北
    市內湖有關建造工程施工期間行政管理之機會，併同前開北
    市86建字第288號建照工程，在上開偽造之陸軍步兵第269師
    司令部公文中，均列入北市86建字第445 號建照工程，一併
    取得不實之棄土證明，再向知情之杜坤儒、張凱龍收取棄土
    證明費用62萬9340元甚明。
四、論罪科刑：
（一）修法之比較：
      按行為後法律有變更者，適用行為時之法律。但行為後之
      法律有利於行為人者，適用最有利於行為人之法律，刑法
      第2條第1項定有明文（刑法第2 條係規範行為後法律變更
      所生新舊法律比較適用之準據法，是刑法第2 條本身雖經
      修正，但該條文既屬適用法律之準據法，本身尚無比較新
      舊法之問題，應逕適用裁判時之刑法第2 條規定以決定適
      用之刑罰法律）。又比較時應就罪刑有關之共犯、未遂犯
      、想像競合犯、牽連犯、連續犯、結合犯，以及累犯加重
      、自首減輕暨其他法定加減（如身分加減）與加減例等一
      切規定，綜其全部罪刑之結果而為比較（最高法院95年第
      8 次刑事庭會議決議參照）。爰就本件新舊法比較結果論
      述如下：
  (1)、刑法第28條原規定「二人以上共同實施犯罪之行為者，皆
      為正犯」，經修正為「二人以上共同實行犯罪之行為者，
      皆為正犯」，亦即新法共同正犯之範圍已有限縮，排除陰
      謀犯、預備犯之共同正犯，自屬法律有變更，經比較新舊
      法，被告等為共同正犯，修正後刑法第28條規定非有利於
      被告，應適用修正前刑法第28條定規定（最高法院96年度
      台上字第934號判決意旨參照）。
  (2)、被告等行為後，刑法第55條關於牽連犯之規定業經刪除，
      則被告所犯各罪，應予分論併罰。比較新、舊法結果，以
      適用被告行為時之法律即修正前刑法第55條牽連犯之規定
      ，較有利於被告，應適用修正前之規定。
  (3)、刑法第56條關於連續犯規定，修正後刑法第56條業已刪除
      ，如依修正前刑法第56條，行為人連續數行為而犯同一之
      罪名者，以一罪論，但得加重其刑至二分之一。被告乙○○先後二次圖利行為，時間緊接，犯意概括，構成要件相
      同，經新舊法比較結果，自以適用修正前之刑法第56條較
      有利於被告，而應適用修正前該條規定。
  (4)、經綜合前述各項罪刑法律變更，整體為「從舊從輕」之比
      較結果，應一體適用被告行為時即舊刑法之規定，較有利
      於被告，合先敘明。
  (5)、末按刑法第37條第2 項雖已將「宣告六月以上有期徒刑」
      改為「宣告一年以上有期徒刑」，同條第五項增列但書「
      但同時宣告緩刑者，其期間自裁判確定時起算之。」自屬
      法律有變更，因褫奪公權屬於從刑，依照最高法院95年 5
      月23日第八次刑事庭會議決議第一點第(五)小點：「從刑附
      屬於主刑，除法律有特別規定者外，依主刑所適用之法律
      」，被告等係宣告一年以上有期徒刑，修正後刑法第37條
      第2 項之規定，並無較有利於被告等，自應適用修正前之
      規定。
（二）論罪：
  (1)、按共同正犯之意思聯絡，原不以數人間直接發生者為限，
      即有間接之聯絡者，亦包括在內。如甲分別邀約乙、丙犯
      罪，雖乙、丙間彼此並無直接之聯絡，亦無礙於其為共同
      正犯之成立，最高法院77年台上字第2135號著有判例。
  (2)、現行刑法第2條第1項明文規定：「行為後法律有變更者，
      適用行為時之法律。但行為後之法律有利於行為人者，適
      用最有利於行為人之法律。」惟此「法律變更」與法律修
      正之概念有別；所謂法律變更應係指因法律修正而「刑罰
      」有實質之更異或犯罪構成要件有不同而言，如修正後新
      舊法法定本刑輕重或犯罪構成要件變更，始有依上開規定
      為準據法而比適用新法或舊法之問題。如新舊法處罰之輕
      重及犯罪購成要件仍然相同，並無有利或不利之情形，即
      無適用上開規定為比較之餘地，自應依一般法律適用之原
      則，適用現行、有效之裁判時法論處【見本次最高法院發
      回判決理由(五)】。
  (3)、按被告二人行為時即85年10月23日公布之貪污治罪條例第
      6條第1項第4 款規定：「對於主管或監督之事務，直接或
      間接圖私人不法之利益者，處五年以上有期徒刑，得併科
      新台幣三千萬元以下罰金。」嗣90年11月7 日修正為：「
      對於主管或監督之事務，明知違背法令，直接或間接圖自
      己或其他私人不法利益，因而獲得利益者，處五年以上有
      期徒刑，得併科新台幣三千萬元以下罰金。」修正後之新
      法，該罪構成要件增列「因而獲得利益」，自較前者（即
      舊法）嚴格，犯罪購成要件有變更，雖二者法定刑相同，
      仍屬行為後法律有變更。被告二人所非法圖利之佳煒公司
      、億東公司均因而獲得利益，則不論新、舊法，被告二人
      所為均構成上開圖利罪責，新法之修正對被告等並無較為
      有利，依刑法第2條第1項前段規定，應適用行為時即修正
      前之貪污治罪條例第6條第1項第4款規定。
  (4)、按公務員服務法第6 條規定：「公務員不得假借權力，以
      圖本身或他人之利益」。如上所述，核被告乙○○、丙○○如事實欄二、三所為，均係犯85年10月23日公布之貪污
      治罪條例第6條第1項第4 款之對於主管事務直接圖利罪及
      刑法第216條、第211條之行使偽造公文書罪。公訴人認被
      告乙○○如事實欄三所為，係犯貪污治罪條例第5條第1項
      第2 款利用職務上之機會詐欺取財罪，尚有未洽，惟其基
      本事實同一，僅主觀犯意不同，爰依刑事訴訟法第300 條
      規定，變更起訴法條。
  (5)、被告乙○○、丙○○就事實二圖利之行為與同案被告甲○○相互間有犯意聯絡及行為分擔；被告乙○○與同案被告
      甲○○就偽造陸軍步兵第269 師公文之行為與戴達人相互
      間有犯意聯絡及行為分擔，均為共同正犯。甲○○雖非公
      務員，但與公務員之被告等共同圖利他人，依貪污治罪條
      例第3 條規定，仍以共同正犯論。其等本身應無刻印能力
      ，係利用不知情之成年刻印業者偽造印章，為間接正犯。
      其等偽造「陸軍二二四四部隊長」印章及盜用「局長劉永
      和」、「桃園縣政府工務局校對之章（3）」 印章、進而
      偽造、盜用印文之行為均為偽造公文書之階段行為，又偽
      造公文書後進而行使，其偽造之低度行為，復為行使之高
      度行為所吸收，均不另論罪。被告乙○○、與同案被告甲○○及戴達人先後多次行使偽造公文書犯行；被告乙○○
      先後二次圖利之犯行，均時間緊接，方法相同，觸犯構成
      要件相同之罪，顯係基於概括犯意為之，為連續犯，應依
      修正前刑法第56條之規定，以一罪論，並加重其刑。被告
      乙○○、丙○○係以行使偽造公文書之方法，遂其圖利犯
      行，故該二罪間有方法結果之牽連關係，應從較重之對於
      主管事務直接圖利罪處斷。
五、原審據以論罪科刑，固非無見，惟（一）、事實三部分，被
    告乙○○亦係犯修正前貪污治罪條例第6條第1 項第4款之圖
    利罪，原審認係犯同條例第5條第1項第2 款之詐取財物罪，
    尚有未洽；（二）、被告乙○○所得財物62萬9,340 元，應
    諭知追繳沒收，原判決諭知追繳發還億東公司，亦有違誤。
    被告乙○○、丙○○二人上訴，否認犯罪，雖均無理由，惟
    原判決既有上開可議之處，仍應由本院將原判決撤銷改判。
    爰審酌被告乙○○、丙○○雖無任何前科紀錄，有本院被告
    全國前案紀錄表2份可佐，然其2人身為公務人員，不知奉公
    守法為民表率，竟以行使偽造公文書之方式，對於主管之事
    務，直接圖利佳煒公司，佳煒公司因而獲得利益甚鉅，其 2
    人無視法紀之行為，嚴重損害國家公務員之廉能形象，亦有
    違官箴，且事後均否認犯行，未具悔意，態度不佳等一切情
    狀，分別量處如主文所示之刑。又被告乙○○、丙○○二人
    均犯修正前貪污治罪條例之罪，並經宣告有期徒刑以上之刑
    ，爰依貪污治罪條例第17條、修正前刑法第37條第2 項之規
    定，分別宣告褫奪公權如主文所示。另貪污治罪條例第10條
    第1項、第2項規定：「犯第4條至第6條之罪者，其所得財物
    應予追繳，並依其情節分別沒收或發還被害人；前項財物之
    全部或一部無法追繳時，應追徵其價額，或以其財產抵償之
    」，旨在杜絕行為人獲取不法利益而辱官箴，所謂依其情節
    分別沒收或發還被害人，係指應追繳之財物，究應予以沒收
    ，抑發還被害人，應依個案之犯罪情狀，由法院審酌處理，
    準此，被告乙○○自億東公司所圖得之財物62萬9,340 元，
    係億東公司為圖自己不法利益而交付，自不宜發還受圖利人
    億東公司，而應諭知追繳沒收。如全部或一部無法追繳，以
    其財產抵償之。偽造如附表所示之「陸軍二二四四部隊長」
    印章乙枚，雖未扣案，但無證據證明業已滅失，爰依刑法第
    219 條規定宣告沒收，偽造如附表所示之公文，業據其等分
    別向台北市政府工務局及桃園縣政府工務局提出行使，非屬
    其等所有，亦非違禁物，雖不予宣告沒收，惟其上如附表所
    示偽造之印文，均應依刑法第219 條規定宣告沒收之（其中
    偽造之5 號函未據扣案，然無證據證明已經滅失，故其上偽
    造之印文仍應宣告沒收），至於偽造之桃園縣政府工務局38
    85號函，其上所蓋之「局長劉永和」及「桃園縣政府工務局
    校對之章（3）」 印文，並非偽造，爰不予宣告沒收，附此
    敘明。
六、據上論斷，應依刑事訴訟法第369條第1 項前段、第364條、
    第299條第1 項前段、第300條，85年10月23日修正公布之貪
    污治罪條例第3條、第6條第1項第4款、第10條第1、2項、第
    17條，刑法第2條第1項、第11條前段、修正前刑法第28條、
    第37條第2 項、第55條、第56條、刑法第216條、第211條、
    第219條，判決如主文。
本案經檢察官劉斐玲到庭執行職務。
中　　華　　民　　國　　96　　年　　11　　月　　15　　日
　　　　　　　　　刑事第十一庭審判長法　官  張連財
　　　　　　　　　　　　　　　　　  法　官  林明俊
　　　　　　　　　　　　　　　　　  法　官  楊照男
以上正本證明與原本無異。
如不服本判決，應於收受送達後10日內向本院提出上訴書狀，其
未敘述上訴之理由者並得於提起上訴後10日內向本院補提理由書
（均須按他造當事人之人數附繕本）。
                                    書記官  陳秋雄
中　　華　　民　　國　　96　　年　　11　　月　　15　　日
附錄：本案論罪科刑法條全文
貪污治罪條例第6條：
    有下列行為之一者，處5年以上有期徒刑，得併科新臺幣3千
    萬元以下罰金：
    一、意圖得利，抑留不發職務上應發之財物者。
    二、募集款項或徵用土地、財物，從中舞弊者。
    三、竊取或侵占職務上持有之非公用私有器材、財物者。
    四、對於主管或監督之事務，明知違背法令，直接或間接圖
        自己或其他私人不法利益，因而獲得利益者。
    五、對於非主管或監督之事務，明知違背法令，利用職權機
        會或身分圖自己或其他私人不法利益，因而獲得利益者
        。
    前項第1款至第3款之未遂犯罰之。
貪污治罪條例第10條：
犯第4條至第6條之罪者，其所得財物，應予追繳，並依其情節分
別沒收或發還被害人。
前項財物之全部或一部無法追繳時，應追徵其價額，或以其財產
抵償之。
為保全前二項財物之追繳、價額之追徵或財產之抵償，必要時得
酌量扣押其財產。
貪污治罪條例第17條：
犯本條例之罪，宣告有期徒刑以上之刑者，並宣告遞奪公權。
中華民國刑法第216條：
行使第210條至第215條之文書者，依偽造、變造文書或登載不實
事項或使登載不實事項之規定處斷。
中華民國刑法第211條：
偽造、變造公文書，足以生損害於公眾或他人者，處1年以上7年
以下有期徒刑。
附表：
┌──┬───────────────────────┐
│編號│沒收物品名稱                                  │
├──┼───────────────────────┤
│ 一 │偽造「陸軍二二四四部隊長」印章乙枚。          │
│    │                                              │
├──┼───────────────────────┤
│ 二 │陸軍步兵第269師司令部87年1月7日87城彪字第025號│
│    │函（1號函）上偽造之「陸軍二二四四部隊長」印文 │
│    │乙枚。                                        │
│    │                                              │
├──┼───────────────────────┤
│ 三 │陸軍步兵第269師司令部87年2月2日87城彪字第068號│
│    │函（2號函）上偽造之「陸軍二二四四部隊長」印文 │
│    │乙枚。                                        │
│    │                                              │
├──┼───────────────────────┤
│ 四 │陸軍步兵第269師司令部87年2月19日87城彪字第088 │
│    │號函（3號函）上偽造之「陸軍二二四四部隊長」印 │
│    │文乙枚。                                      │
│    │                                              │
├──┼───────────────────────┤
│五  │ 陸軍步兵第269師司令部87年3月10日87城彪字第016│
│    │ 8號函（4號函）上偽造之「陸軍二二四四部隊長」 │
│    │ 印文乙枚。                                   │
│    │                                              │
├──┼───────────────────────┤
│六  │ 陸軍步兵第269師司令部87年4月7日 (87)城彪字第 │
│    │ 0657 號函（5號函）上偽造之「陸軍二二四四部隊 │
│    │ 長」印文乙枚。                               │
│    │                                              │
├──┼───────────────────────┤
│七  │陸軍步兵第269師司令部87年4月21日87城彪字第0856│
│    │號函（6號函）上偽造之「陸軍二二四四部隊長」印 │
│    │文乙枚。                                      │
│    │                                              │
├──┼───────────────────────┤
│八  │陸軍步兵第269師司令部87年10月15日87城彪字第217│
│    │9號函上偽造之「陸軍二二四四部隊長」印文乙枚。 │
│    │                                              │
│    │                                              │
├──┼───────────────────────┤
│九  │陸軍步兵第269師司令部87年11月20日87城彪字第278│
│    │8號函上偽造之「陸軍二二四四部隊長」印文乙枚。 │
│    │                                              │
│    │                                              │
├──┼───────────────────────┤
│十  │ 陸軍步兵第269師司令部88年6月8日88城彪字第3168│
│    │ 號函上偽造之「陸軍二二四四部隊長」印文乙枚。 │
│    │                                              │
├──┼───────────────────────┤
│十一│陸軍步兵第269師司令部89年2月24日89城彪字第100 │
│    │16880號函（7號函）上偽造之「陸軍二二四四部隊長│
│    │」印文乙枚。                                  │
│    │                                              │
└──┴───────────────────────┘
